【裁判字號】    98,上更(一),310
【裁判日期】    990111
【裁判案由】    毒品危害防制條例等
【裁判全文】
臺灣高等法院臺南分院刑事判決     98年度上更(一)字第310號
上  訴  人
即  被  告  丙○○
選任辯護人
即扶助律師  廖道成  律師
上  訴  人
即  被  告  戊○○
選任辯護人  曾錦源  律師
上  訴  人
即  被  告  己○○
選任辯護人
即扶助律師  蔡碧仲  律師
上列上訴人因違反毒品危害防制條例等案件，不服臺灣嘉義地方
法院97年度訴字第863號中華民國98年3月9日第一審判決（起訴
案號：臺灣嘉義地方法院檢察署97年度偵字第3775、3952、4498
、4677、4860、4892、6050號及97年度偵緝字第463號），提起
上訴，判決後，經最高法院發回更審，本院判決如下：
    主  文
原判決關於戊○○、丙○○部分撤銷。
戊○○共同犯販賣第一級毒品未遂罪，處有期徒刑玖年。
丙○○幫助犯販賣第一級毒品未遂罪，累犯，處有期徒刑柒年。
扣案之便條紙壹張沒收。
其他上訴駁回（即被告己○○部分）。
    事  實
一、丙○○曾因施用第一、二級毒品案件，經台灣嘉義地方法院
    於民國（下同）95年8月30日以95年度訴字第405號判決分別
    判處有期徒刑7月及4月；又因施用第一、二級毒品案件，經
    台灣嘉義地方法院於95年12月25日以95年度訴字第824號判
    決分別判處有期徒刑8月及5月；上開數罪於96年7月16日分
    別減為有期徒刑3月15日、2月、4月、2月15日，合併定應執
    行刑為有期徒刑10月確定，於96年7月15日執行完畢。被告
    己○○前因施用第二級毒品案件，經台灣嘉義地方法院於95
    年12月20日以95年度易字第485號判決判處有期徒刑6月確定
    ，於96年3月27日易科罰金執行完畢。
二、緣楊立華（所犯結夥攜帶凶器強盜罪業經原審法院以98年度
    訴緝字第15號判決判處有期徒刑10年）因得知丙○○有施用
    毒品之前案，應有取得毒品之管道，與甲○○（業經原審法
    院以共同加重強盜罪判處有期徒刑9年6月確定）、林林銘（
    經原審法院以共同加重強盜罪判處有期徒刑9年2月，上訴後
    經本院駁回確定）、乙○○（業經原審法院以共同加重強盜
    罪判處有期徒刑9年4月確定）與真實姓名不詳、綽號「明成
    」之成年男子等人，共同意圖為自己不法之所有，基於強盜
    之犯意聯絡，共同擬定「假交易、真強盜」之計畫，欲以「
    黑吃黑」之強盜方式，強取有販賣第一級毒品海洛因犯意之
    賣家所提供之海洛因；乃先由楊立華命乙○○於97年4月4日
    某時，以行動電話聯絡丙○○表示欲購買第一級毒品海洛因
    ，囑由丙○○代為尋覓嘉義地區第一級毒品海洛因之賣家，
    丙○○應允代為聯繫後，楊立華、乙○○、甲○○則於同年
    月5日凌晨，偕同林林銘、綽號「明成」之男子及綽號「明
    成」之隨從等人，由台北至桃園會合後分乘2車南下嘉義，
    渠等於同日上午8時20分許抵達嘉義市○○路860號「嘉賓大
    飯店」後，分別入住兩間客房休息，等候丙○○之消息；甲○○於上開客房內時，即取出3把預藏手槍，並將其中2把手
    槍分別交付乙○○、林林銘持有（甲○○、林林銘持有槍枝
    部分，另由臺灣桃園地方法院檢察署檢察官以97年度偵字第
    1145、17273號案件偵查起訴，現繫屬於臺灣桃園地方法院
    審理中，乙○○持有槍枝部分則未據起訴）；綽號「明成」
    則由隨從處取得另1把手槍。此間，丙○○基於幫助販賣第
    一級毒品海洛因之犯意，囑由戊○○代為尋覓第一級毒品海
    洛因之賣家，戊○○轉而聯繫己○○，己○○意圖營利，遂
    與戊○○商妥由己○○負責提供毒品出售，戊○○雖基於幫
    助己○○販賣第一級毒品海洛因之犯意，惟負責出面接洽交
    涉，並透過丙○○與乙○○等人聯繫會面地點，戊○○乃偕
    同丙○○於97年4月5日上午10時許，共同搭乘不知情之郭芳
    志所駕駛之車牌號碼3253-DN自用小客車前往「嘉賓大飯店
    」，與乙○○、甲○○、林林銘及綽號「明成」等人洽談海
    洛因買賣事宜，於同日上午11時許，在「嘉賓大飯店」內，
    經戊○○詢明並確認乙○○等人購買毒品之意向後，遂以其
    0000000000號行動電話與己○○之0000000000號行動電話聯
    繫，而戊○○乃本於己○○之授權，而與甲○○等人議價，
    商定第一級毒品海洛因每兩新臺幣（下同）17萬元，購買2
    兩價格為33萬元。然因甲○○等人要求試用海洛因，而戊○○無法立即提供，戊○○與丙○○遂於同日上午11時許，先
    行離開「嘉賓大飯店」，繼續聯繫交貨之途徑。
三、嗣後，雙方聯繫決定轉往嘉義縣中埔鄉「童年渡假村」驗貨
    交易，乙○○、甲○○、林林銘及綽號「明成」等人驅車前
    往該處，戊○○與丙○○則於同日下午1時30分許抵達「童
    年渡假村」，由於尚未取得第一級毒品海洛因，戊○○乃先
    取出由其他管道取得之第二級毒品甲基安非他命1兩，表明
    可先行買賣（此部分未據起訴），然因甲○○表明海洛因及
    甲基安非他命要同時交易而未果；嗣戊○○與己○○再以行
    動電話聯絡後，決定轉往嘉義縣番路鄉公田村「梅園飯店」
    交易，乃由戊○○偕同丙○○（共乘不知情之郭芳志所駕前
    開自用小客車），帶同乙○○、甲○○、林林銘、綽號「明
    成」等人離開「童年渡假村」前往「梅園飯店」，於同日下
    午2時40分許，己○○、戊○○、丙○○、乙○○、甲○○
    、林林銘及綽號「明成」等人在「梅園飯店」會合。己○○
    本欲在「梅園飯店」入住房間進行毒品交易，惟因「梅園飯
    店」已無空房，己○○遂帶同戊○○、丙○○、甲○○、林
    林銘、乙○○、綽號「明成」等人前往「梅園飯店」後方之
    登山步道，在該處，己○○取出以茶葉包裝袋密封之第一級
    毒品海洛因1兩，拆封後取出部分第一級毒品海洛因供甲○○試用，但因登山步道現場無法取得注射海洛因所需之液體
    溶劑，戊○○遂電請不知情之郭芳志代為購買礦泉水持至上
    開登山步道現場處，約於當日下午4時許，甲○○即當場以
    針筒注射之方式試用第一級毒品海洛因（未據起訴），確認
    係海洛因且品質無虞後，甲○○、乙○○、林林銘、綽號「
    明成」等4人乃基於首揭強盜之犯意，並基於妨害他人行動
    自由之犯意，旋即掏出預藏、客觀上具有危險性足供兇器使
    用之手槍各1把，喝令己○○、戊○○、丙○○及郭芳志均
    不能動，至使己○○等人不能抗拒，喪失行動自由，甲○○
    旋即強行取走己○○所有之背包1只（內置第一級毒品海洛
    因2兩、現金3萬餘元及其他不詳證件）得手，上開販賣第一
    級毒品海洛因之交易因甲○○等人無買賣之真意且未實際交
    付毒品而販賣未遂。甲○○等人強盜得手後，仍喝令己○○
    、丙○○、戊○○及郭芳志均丟棄身上行動電話，斷絕渠等
    對外聯繫管道後逃逸。嗣己○○因不甘受搶而報警處理，經
    警循線查悉上情，並扣得丙○○當日所戴之米黃色帽子1頂
    及記載幫助聯繫本次交易雙方之電話號碼所用之便條紙1張
    。
四、案經己○○訴由嘉義縣警察局中埔分局報請臺灣嘉義地方法
    院檢察署檢察官偵查起訴。
    理  由
甲、證據能力方面：按被告以外之人於審判外之陳述，雖不符合
    刑事訴訟法規定傳聞證據得為證據之例外規定，而經當事人
    於審判程序同意作為證據，法院審酌該言詞陳述或書面陳述
    作成時之情況，認為適當者，亦得為證據。當事人、代理人
    或辯護人於法院調查證據時，知有刑事訴訟法第159條第1項
    不得為證據之情形，而未於言詞辯論終結前聲明異議者，視
    為有前項之同意，刑事訴訟法第159條之5定有明文。本案公
    訴人所引用下述具傳聞性質之供述證據，業經被告於本院準
    備程序時同意作為證據（本院更(一)卷第105頁反面、第142頁
    ），且經本院於審理時提示被告，均表示無意見（本院更(一)
    卷第162頁反面），迄於言詞辯論終結前亦未聲明異議，視
    為同意作為證據，本院審酌該等證據之取得過程並無瑕疵，
    與本案待證事實間復具有相當之關聯性，自得採為證據。
乙、實體認定方面：
一、訊之被告丙○○、戊○○、己○○：(一)被告丙○○雖坦承全
    部犯行，然辯稱本案乙○○、甲○○、林林銘等人自始即本
    於行搶之犯意而無購買毒品之意思，無達成毒品交易之可能
    ，本案應屬不能未遂；且其於犯後供出共犯而查獲己○○、
    戊○○，應適用毒品危害防制條例第17條第2項之規定減輕
    其刑云云。(二)被告戊○○雖坦承前開事實之客觀行為，然辯
    稱：其係受丙○○之託，基於代覓第一級毒品賣家之意而居
    間介紹賣家與買家乙○○等人認識，且基於己○○之授權指
    示，代己○○與買家乙○○等人議價，但真正持有毒品，決
    定價格、數量者均是己○○，其無營利之意圖，自難謂其為
    販賣毒品之共同正犯云云。(三)被告己○○則辯稱：其前往梅
    園飯店後之登山步道時，雙方尚未就毒品價格、數量達成合
    意，其尚未著手於販賣毒品之行為，僅係意圖供販賣而持有
    毒品云云。
二、經查：
  (一)前開犯罪事實，業據被告丙○○於偵審中坦承不諱（見嘉中
    警偵字第0970081805號卷(一)第1-12頁，97年偵字第3775號卷
    第9-14頁，97年偵字第4498號卷第25-27頁，97年偵字第395
    2號卷第23-26頁，原審卷第340-339頁，本院上訴卷第118-1
    34、170-186頁，本院更(一)卷第105、162頁），核與被告戊○○、己○○之供述情節大致相符（見嘉中警偵字第097008
    1805號卷(四)第1-17頁，97年偵字第4677號卷第6-10、14-19
    頁，97年偵字第3952號卷第23-26頁，原審卷第180-181、34
    0-399頁，本院上訴卷第118- 134、170-186頁。嘉中警偵字
    第0970081805號卷(一)第13-20頁，97年偵緝字第463號卷第6-
    8、33-34、36-38頁，原審卷第343-399頁，本院上訴卷第11
    8-134、170-186頁。另不符部分【戊○○是否有參與議價之
    行為、己○○是否已著手於販賣之行為】之認定，均詳如後
    述），亦經證人甲○○（見偵3775號卷第54-59、98-103頁
    ，偵4677號卷第14-19頁）、林林銘（見偵4860號卷第16-21
    、53-58頁，原審卷第97-105頁）、乙○○（見警(三)卷第5-
    13頁，偵4498號卷第9-14頁）、郭芳志（見8180號警卷第25
    -27、29-35頁，偵5073號卷第12-13頁）證述在卷，復有己○○之行動電話簡訊翻拍畫面（上載疑似毒品交易聯繫相關
    內容，見81805號警卷第36-49頁）、嘉賓大飯店監視錄影翻
    拍畫面（上有被告等出入該飯店之畫面，見81805號警卷第
    54-62頁）、梅園飯店監視錄影翻拍畫面（上有被告等出入
    該飯店之畫面，見80805號警卷第50-53頁）、梅園飯店西側
    停車場監視錄影翻拍畫面（上有乙○○、甲○○、林林銘等
    人所乘坐銀色福特自小客車出入梅園飯店之畫面，見警(三)卷
    第30-31頁）、車牌號碼3253-DN（案外人郭芳志所駕搭載被
    告戊○○、丙○○之黑色三菱自用小客車）、DR-8550（乙○○、甲○○、林林銘等人所乘坐銀色福特自用小客車）及
    4611-NQ淺藍色日產自用小客車（被告己○○所駕駛）等3部
    車輛先後行經台18線觸口路段時之畫面、被告等人於警詢時
    相互指認之照片、搜索扣押筆錄、扣押物品目錄表、扣押物
    品清單、（被告丙○○行動電話）通訊監察譯文（上載被告
    丙○○於案發後與他人談論本案若干情節之內容，見81805
    號警卷第106-110頁）、（被告己○○行動電話）通聯紀錄
    （上載被告己○○與被告戊○○案發前通聯情形，見80805
    號警卷第86-105頁）、嘉賓大飯店現金收款單、童年渡假飯
    店訂房查詢（上載乙○○、甲○○、林林銘、楊立華與綽號
    「明成」等人入住付款紀錄、見警(三)卷第51-52頁）、和信
    、遠傳、中電電信、台灣大哥大等電信公司查詢資料、門號
    資料與通話明細（上載被告等所使用之行動電話案發期間互
    為通聯之資料）、槍彈鑑定書（甲○○、林林銘所持用犯本
    案所用之手槍之槍彈鑑定書，見偵4860號卷第74-79頁）等
    書證在卷，及被告丙○○所有案發當天所戴之帽子1頂與紀
    錄買賣毒品雙方聯絡電話之便條紙1張等物證扣案可資佐證
    ，堪認被告丙○○之自白與事實相符，堪以認定。
  (二)本案被告郭綺霙、戊○○、己○○販賣毒品之未遂是否係不
    能未遂：按刑法第26條規定行為不能發生犯罪之結果，又無
    危險者，不罰。故不能未遂，係指已著手於犯罪之實行，但
    其行為未至侵害法益，且又無危險者；其雖與一般障礙未遂
    同未對法益造成侵害，然須並無侵害法益之危險，始足當之
    。而有無侵害法益之危險，應綜合行為時客觀上通常一般人
    所認識及行為人主觀上特別認識之事實（例如：行為人自信
    有超能力，持其明知無殺傷力，但外觀完好，足使一般人均
    誤認有殺傷力之手槍殺人）為基礎，再本諸客觀上一般人依
    其知識、經驗及觀念所公認之因果法則而為判斷，既非單純
    以行為人主觀上所認知或以客觀上真正存在之事實情狀為基
    礎，更非依循行為人主觀上所想像之因果法則（例如：誤認
    以砂糖食於人可發生死亡結果）判斷認定之。若有侵害法益
    之危險，而僅因一時、偶然之原因，致未對法益造成侵害，
    則為障礙未遂，非不能未遂（最高法院97年度台上字第351
    號判決意旨參照）。本案被告丙○○、戊○○、己○○等幫
    助販賣或共同販賣第一級毒品海洛因之犯意係於被告乙○○
    電話聯繫時即已產生並已彰顯於外，本案犯罪行為之所以未
    遂，係因乙○○、甲○○、林林銘等人持槍強盜之外部障礙
    而無從完成，核其情形，與員警因查辦販賣毒品犯罪行為所
    實施之誘捕行為，係以設計引誘之方式，使被告意圖營利販
    賣毒品之犯意，及被告意圖幫助他人販賣毒品之犯意，得以
    彰顯於外，再予逮捕、偵辦，屬偵查犯罪技巧之範疇之情節
    相仿，而與不能未遂，係其行為不能發生犯罪之結果且無危
    險，尚屬有間，是本案應屬障礙（普通）未遂甚明，被告丙○○辯稱本案係屬不能未遂，容有誤會。
  (三)被告戊○○是否有參與犯罪構成要件之行為：
    1.被告丙○○就此節係證稱：「（97年4月5日去嘉義縣番路
      鄉梅園飯店附近發生何事？）我和戊○○進去飯店房間…
      戊○○告訴阿狗他們，像這樣品質的海洛因每兩18萬元…
      那個注射的男生說話很慢，要求戊○○算便宜一點，戊○○打電話問己○○，己○○同意算便宜一點…。」、「（
      你們有無去嘉賓飯店？）…那個注射的男生要戊○○算便
      宜一點，戊○○就當場打電話給己○○問可否便宜。本來
      戊○○說海洛因1兩18萬元，後來算便宜一點，戊○○說
      賣的人同意要減少1萬元或15,000元。…」等語（見97偵3
      775卷第11-12頁，97聲羈117卷第6頁）。
    2.乙○○則證稱：「…後來是戊○○與丙○○一起過來，由
      戊○○交付安非他命給一個我們同行年長的人以玻璃球燒
      烤方式試用，過程是戊○○和同行試用安非他命的那個年
      長者討論，…」、「（在嘉賓飯店是由丙○○或是戊○○
      跟你們談價錢跟數量？）戊○○。」等語（97偵4498卷第
      12頁，原審卷361頁）。
    3.甲○○亦證稱：「…我再問戊○○有無海洛因，叫他拿來
      試試看，戊○○現場打電話給藥頭，打完之後，向我說1
      兩是17萬元，2兩算33萬元，…」、「（己○○來之前，
      他們兩人是誰跟你講價格？）是戊○○。（丙○○有沒有
      講？）沒有。…（毒品價格1兩17萬是在己○○來之前確
      定，還是之後與己○○確定的？）己○○還沒有來之前就
      確定，說好1兩17萬。」等語（見偵3775號卷第99頁，本
      院更(一)卷第165-166頁），戊○○就此亦不爭執（見偵467
      7號卷第18頁）。
    4.按刑法上之幫助犯，固以幫助他人犯罪之意思而參與犯罪
      構成要件以外之行為而成立，惟所謂以幫助他人犯罪之意
      思而參與者，指其參與之原因，僅在助成他人犯罪之實現
      者而言，又所謂參與犯罪構成要件以外之行為者，指其所
      參與者非直接構成某種犯罪事實之內容，而僅係助成其犯
      罪事實實現之行為而言，苟已參與構成某種犯罪事實之一
      部，即屬分擔實施犯罪之行為，雖僅以幫助他人犯罪之意
      思而參與，亦仍屬共同正犯。又刑法上所謂幫助他人犯罪
      ，係指就他人之犯罪加以助力，使其易於實施之積極的或
      消極的行為而言。如在正犯實施前，曾有幫助行為，其後
      復參與犯罪構成要件之行為者，即已加入犯罪之實施，其
      前之低度行為應為後之高度行為所吸收，仍成立共同正犯
      ，不得以從犯論（最高法院27年上字第1333號、24年上字
      第3279號判例參照）。依上開證人丙○○、乙○○、甲○○所述，被告戊○○一開始雖係基於幫助丙○○之犯意尋
      找賣家，惟在聯繫到賣家己○○後，即基於幫助己○○販
      賣第一級毒品海洛因之犯意，而與己○○商妥由戊○○出
      面接洽交涉，並透過丙○○與乙○○等人聯繫，並具體參
      與毒品價格與數量之議價及交涉過程，而參與販賣毒品之
      構成要件該當行為，縱使被告戊○○僅具有幫助他人（己○○）販賣海洛因之犯意，且未持有毒品及無價格、數量
      之最後決定權，惟其既已參與販賣毒品犯罪構成要件之一
      部行為即參與交涉、議定出賣毒品之價格、數量，且己○○有營利之意圖，戊○○對於己○○之營利意圖亦有認識
      （詳如後述），是被告戊○○應與己○○成立販賣第一級
      毒品未遂罪之共同正犯，被告戊○○辯稱其僅係幫助犯云
      云，自無可採。
  (四)己○○是否已著手於販賣毒品之構成要件：
    1.甲○○於偵查、審理中具結證稱：「價錢在嘉賓飯店時就
      說好，去梅園山莊後面的登山步道只是確定交貨品質…」
      、「（毒品價格1兩17萬是在己○○來之前確定，還是之
      後與己○○確定的？）己○○還沒有來之前就確定，說好
      1兩17萬。」等語（見97偵4677卷第19頁，本院更(一)卷第
      166頁反面），核與林林銘證稱：「…在嘉賓飯店雙方有
      洽談毒品買賣價格，但我不知道何人與戊○○談，也不知
      道談的細節，但是我知道，雙方談妥要拿2兩的海洛因…
      應該有談妥2兩海洛因多少錢…。」等語（97偵4860卷第
      54頁）相符，堪認為真實。則被告己○○（及被告戊○○
      ）既業已與乙○○、甲○○、林林銘等人商妥議定毒品買
      賣之種類、數量與價格，並準備於本案案發地點驗貨、交
      貨，縱買方因無買入之真意而意思尚未合致，然被告己○○之行為應認已著手於販賣毒品行為之實行，其事後因外
      部障礙而未遂（參考最高法院85年度第4次刑事庭會議決
      議意旨：某乙偽稱欲購買毒品，雖無實際購毒之真意，但
      某甲既有販毒之故意，且依約攜帶毒品前往交付，即已著
      手實施販毒之行為）。
    2.按非以營利售賣之意圖而買入毒品，或因其他原因而持有
      毒品，嗣起售賣營利之意圖，著手於售賣行為而未及賣出
      者，應成立販賣毒品未遂罪；如非以營利售賣之意圖而買
      入，或因其他原因而持有，嗣起售賣營利之意圖，必其尚
      未著手於賣出行為，始有成立意圖販賣而持有毒品罪之餘
      地（最高法院96年台上字第4860號判決意旨參照）。本案
      被告己○○既已經由被告戊○○與買受者討論買賣之種類
      、價格、數量，自應認已著手於販賣第一級毒品未遂罪而
      非意圖販賣而持有罪甚明，被告己○○辯稱其尚未與乙○○等買家達成買賣意思合致，仍屬尚未著手於販賣毒品之
      實行行為云云，實難憑採。
三、又第一級毒品海洛因物微價昂，取得不易，販售者若非基於
    營利之意圖，絕無鋌而走險，擅與買方交涉，並交付毒品之
    理；參以被告己○○數度透過被告戊○○、丙○○與乙○○
    、甲○○、林林銘聯繫更換交易地點，遠赴山區準備交貨，
    倘非有利可圖，焉需如此大費周章，堪認被告己○○有營利
    之意圖。而被告楊綺霙、戊○○亦曾供稱被告己○○答應事
    成後會給予酬勞（警(一)卷第3頁，97偵46677卷第17頁），是
    被告楊綺霙、戊○○對於被告己○○有販賣毒品之營利意圖
    ，亦應有所認識而居中聯繫、洽談甚明。
四、被告行為後，毒品危害防制條例業於98年5月5日立法院通過
    修正，經總統於98年5月20日公布，於同年5月22日生效（司
    法院98.6.29院台廳刑一字第0980014643號函示，應依中央
    法規標準法第13條規定，自公布日起算至第3日起發生效力
    ），是自應依刑法第2條之1項之規定比較新舊法之適用：(一)
    毒品危害防制條例第4條第1項修正前規定：「製造、運輸、
    販賣第一級毒品者，處死刑或無期徒刑；處無期徒刑者，得
    併科新臺幣1千萬元以下罰金。」修正後規定為：「製造、
    運輸、販賣第一級毒品者，處死刑或無期徒刑；處無期徒刑
    者，得併科新臺幣2千萬元以下罰金。」修正後乃加重罰金
    刑部分，此部分對被告較為不利。(二)毒品危害防制條例修正
    條文增訂第17條第2項規定：「犯第4條至第8條之罪於偵查
    及審判中均自白者，減輕其刑。」此部分對被告丙○○、戊○○較為有利。(三)而法律之適用應整體綜合比較後，採最有
    利於被告之原則適用，非可割裂為之。本件經綜合比較後，
    本院認新法罰金刑雖較重，然因被告丙○○、戊○○於偵查
    及審判中均自白（減輕其刑），故依刑法第2條第1項但書規
    定，應適用修正後之新法較有利於被告。(四)惟被告己○○於
    偵查中並未自白，是被告己○○自應依刑法第2條第1項前段
    之規定，適用修正前之舊法較為有利。
五、論罪：
  (一)核被告己○○所為，係犯修正前毒品危害防制條例第4條第6
    項、第1項之販賣第一級毒品未遂罪；被告戊○○、丙○○
    所為，均係犯修正後毒品危害防制條例第4條第6項、第1項
    之販賣第一級毒品未遂罪。被告持有海洛因之低度行為，為
    販賣未遂之高度行為所吸收，不另論罪。被告戊○○雖係基
    於幫助被告己○○販賣毒品之犯意而參與本次犯行，惟已參
    與販賣毒品犯罪構成要件之一部行為之實行，應與己○○成
    立共同正犯。被告丙○○居中聯繫買賣雙方，尚無具體事證
    足認其與被告己○○有販賣海洛因之意思聯絡，且其所參與
    之行為，均屬販賣第一級毒品構成要件以外之行為，應認係
    以幫助被告己○○犯罪之意思而從事於構成要件以外之行為
    ，應依刑法第30條第1項之規定論以幫助犯。
  (二)被告丙○○、己○○分別有事實一所述之犯罪、科刑與執行
    之前案紀錄，有臺灣嘉義地方法院檢察署刑案資料查註紀錄
    表、臺灣高等法院被告前案紀錄表各1份在卷可按，其2人受
    有期徒刑之執行完畢後，5年以內故意再犯本件有期徒刑以
    上之罪，均為累犯，除犯販賣第一級毒品罪法定本刑死刑或
    無期徒刑部分，依法不得加重外，均應依刑法第47條第1項
    之規定，加重其刑。
  (三)被告丙○○、戊○○、己○○已著手於犯罪行為之實行而不
    遂，為未遂犯，應依刑法第25條第2項之規定，減輕其刑；
    被告丙○○幫助他人實行犯罪行為，為幫助犯，應依刑法第
    30條第2項之規定，按正犯之刑褫減輕之。
  (四)所謂「在偵查中自白者」，係指在偵查中坦白承認犯罪構成
    要件事實而言，苟其對主要構成犯罪事實並未承認，縱其在
    偵查中曾承認部分犯罪構成要件事實，仍難認其在偵查中自
    白而獲邀得減輕其刑之寬典；至於對阻卻責任或阻卻違法之
    事由，有所主張或辯解，乃辯護權之行使，仍不失為自白。
    本案被告丙○○、戊○○對於前揭犯罪之客觀事實，於偵查
    及審判中均自白，雖被告丙○○認其行為係屬不能未遂而不
    罰，被告戊○○對其自白之犯罪事實如何適用法律有所抗辯
    ，然此尚不影響其對於犯罪事實自白之認定，是被告丙○○
    、戊○○均應依修正後毒品危害防制條例第17條第2項之規
    定，褫減輕其刑。至被告己○○部分，其於警詢中係供稱：
    「…（共被強盜多少財物？數量及價值多少元？）共被強盜
    7萬元左右，證件有身分證、信用卡、健保卡、護照、竹崎
    農會提款卡存款簿及郵局之存款簿，駕照、信用卡及現金卡
    均是萬泰銀行所有。」等語（見警(一)卷第14頁），並未提及
    毒品遭搶乙節，且於偵查中亦供稱：「…（97年4月5日被搶
    當天有無交付毒品給戊○○？）沒有。…（戊○○跟丙○○
    說當天是介紹後來行搶的人跟你購買毒品，後來那些人就把
    你的毒品搶走了，有何意見？）不是這個樣子，戊○○當天
    是要跟我借錢，我們當天都沒有談到毒品的任何問題。我懷
    疑是戊○○和那些人串通來搶我的錢。」等語（見97偵緝46
    3卷第37-38頁），而於檢察官聲請法院羈押時亦否認被搶之
    背包中有毒品，並否認丙○○、戊○○幫其販賣毒品（見97
    聲羈232卷第15-16頁），是依卷內被告己○○之警詢、偵查
    筆錄內容觀之，被告於己○○警詢、偵查中均否認97年4月5
    日被搶乙事與毒品交易相關，且亦未主動說明遭甲○○等人
    所搶之背包中有毒品，自非前揭所謂之自白，是被告己○○
    爭執其亦應用前開規定減輕其刑，尚有誤會。
  (五)被告丙○○雖又辯稱其於遭查獲時即供出毒品來源因而查獲
    共犯戊○○、己○○云云，然按犯毒品危害防制條例販賣毒
    品罪，供出毒品來源，因而查獲者，依同條例第17條第1項
    得減輕其刑之規定。其所稱「供出毒品來源，因而查獲者」
    ，係指被告供出毒品來源之有關資料，諸如前手或共犯之姓
    名、年籍、住居所、或其他足資辨別之特徵等，使調查或偵
    查犯罪之公務員因而對之發動調查或偵查並破獲者而言。申
    言之，被告之「供出毒品來源」，與調查或偵查犯罪之公務
    員對之發動調查或偵查並進而破獲之間，論理上須具有先後
    且相當的因果關係，非謂被告一有「自白」、「指認」毒品
    來源之人，而破獲在後，即得依上開規定予以減刑。若被告
    供出毒品來源者之前，調查或偵查犯罪之公務員已有確切之
    證據，足以合理之懷疑被告所供販賣毒品來源之人，則嗣後
    之破獲與被告之「供出毒品來源」間，即欠缺先後且相當的
    因果關係，自不得適用上開規定予以減刑。查本案被告己○○遭強盜後報警處理，警方偵查己○○之手機，即發現己○○與戊○○間之簡訊內容疑有毒品交易之情形，再查其行動
    電話之雙向通聯紀錄，並調取嘉賓飯店之監視錄影帶，發現
    戊○○、丙○○亦在現場，乃聲請監聽該3人之電話後，以
    違反毒品危害防制條例之案件搜索丙○○之住處並拘提到案
    等情，業據本案承辦員警丁○○到庭結證無訛（本院更(一)卷
    第162-164頁），復有該簡訊翻拍照片、搜索票、監聽譯文
    、通訊監察書在卷可稽（見警(一)卷第3-49、71、106-110、
    115-119、121-123頁），足認警方應係於訊問被告丙○○前
    即對本案之共犯戊○○、己○○發動偵查行動。是以，於被
    告丙○○97年5月27日供出共犯戊○○、己○○前，警方既
    已得知其共犯戊○○、己○○之電話並聲請通訊監察在案，
    且依監聽內容及相關資料而聲請法院核發丙○○之搜索票（
    違反毒品危害防制條例案件）、拘票在案，是警方查獲被告
    戊○○、己○○自非係因被告丙○○所供出始發動偵查，被
    告丙○○抗辯其供出毒品來源而查獲共犯云云，自非可採。
  (六)至檢察官起訴意旨雖認被告丙○○之行為係販賣毒品之共同
    正犯而非幫助犯乙節。按刑法關於正犯與從犯之區別，係以
    其主觀之犯意及客觀之犯行為標準，凡以自己犯罪之意思而
    參與犯罪，無論其所參與者是否犯罪構成要件之行為，皆為
    正犯，其以幫助他人犯罪之意思而參與犯罪，其所參與者，
    苟係犯罪構成要件之行為，亦為正犯，必以幫助他人犯罪之
    意思而參與犯罪，其所參與者又為犯罪構成要件以外之行為
    ，始為從犯。查被告丙○○於被告己○○、戊○○共同販賣
    海洛因之過程中雖均在場，然並無積極證據證明其曾「參與
    洽談海洛因買賣事宜」之過程或其他構成要件行為，亦無證
    據證明被告丙○○與被告己○○間有共同犯販賣海洛因之意
    思聯絡，是被告丙○○雖與佯稱欲購買海洛因之乙○○等人
    同往梅園飯店後方登山步道之海洛因交易現場，然單純之同
    往、在場，並非參與販賣海洛因之犯罪構成要件之行為，自
    尚難論被告丙○○曾參與本件販賣海洛因之構成要件，然因
    其社會基本事實同一，爰變更檢察官之起訴法條為幫助犯（
    最高法院95年度台上字第354號判決參照）。
六、科刑：
  (一)撤銷部分（即被告丙○○、戊○○部分）：原審以被告丙○○、戊○○上開犯行，事證明確，因予論罪科刑，固非無見
    ，惟：(一)毒品危害防制條例於98年5月20日修正公布，其中
    毒品危害防制條例第4條第1項之法定罰金刑提高為2千萬元
    ，原判決就此未及比較適用，自有未合。(二)又毒品危害防制
    條例第17條業經修訂增加第2項規定「犯第4條至第8條之罪
    於偵查及審判中均自白者，減輕其刑。」被告丙○○、戊○○就其上開犯行於偵、審中自白不諱，合於上開修正規定，
    自應就其所犯上開之罪減輕其刑，原判決就此亦未及適用，
    亦有未合。(三)被告戊○○係基於幫助己○○販賣第一級毒品
    海洛因之犯意，負責出面接洽交涉及議價，原審判決認定「
    己○○與戊○○共同基於販賣第一級毒品海洛因之犯意聯絡
    ，商妥由戊○○負責出面接洽交涉議價」，亦有未妥。被告
    丙○○、戊○○提起上訴，雖未指摘及此，然原判決既有前
    開可議之處，自屬無法維持，應由本院就此部分予以撤銷改
    判。爰審酌被告戊○○自陳係國中肄業，曾從事建築業，未
    婚，家中尚有父母親、大哥、女兒，現由母親照顧，家裡經
    濟狀況不好；被告丙○○自述其係高職畢業，曾協助家人跑
    業務，未婚，家中尚有父母親、兄、姊，經濟狀況普通，及
    被告戊○○、丙○○共同或幫助販賣第一級毒品海洛因之手
    法，被告戊○○出面接洽買賣之分工、被告丙○○居中牽線
    聯繫之地位，被告等販賣第一級毒品海洛因所生之危害及犯
    罪後被告坦承犯行之態度等一切情狀，分別量處如主文第2
    項、第3項所示之刑。又扣案之便條紙一張係被告丙○○所
    有供本案幫助犯罪所用之物，業據被告丙○○供承在卷，應
    依刑法第38條第1項第2款之規定沒收之；至扣案之帽子1頂
    雖亦為被告丙○○所有，但與被告犯罪行為無涉，其餘扣案
    物，與本案被告等販賣第一級毒品之行為亦屬無涉，爰均不
    為沒收之諭知，併予敘明。
  (二)上訴駁回部分（即被告己○○部分）：原審以被告己○○罪
    證明確，因予適用刑法第11條前段、第28條、第25條第2項
    、第47條第1項、修正前毒品危害防制條例第4條第6項、第1
    項規定，並審酌被告己○○陳稱其係國中畢業，從事飯店服
    務業，未婚，有1個15歲小孩，家中尚有父母親、弟弟，經
    濟狀況小康；在本案居於主要毒品賣方（藥頭）角色，販賣
    第一級毒品海洛因之手法、所生危害，及犯罪後自始否認犯
    行，後雖坦承部分客觀事實，惟仍否認主觀犯意，難認確有
    悔意之態度等一切情狀，量處有期徒刑16年8月。本院經核
    原判決上開認事用法，俱無不當，量刑亦堪認妥適。被告上
    訴意旨爭執其尚未著手於販賣之構成要件，指摘原判決認定
    事實錯誤，依前所述，為無理由，應予駁回。另被告己○○
    於行為後，毒品危害防制條例雖已於98年5月20日修正公布
    ，於同年5月22日生效，原判決未及比較修正前後毒品危害
    防制條例第4條第1項之規定，惟因比較後仍適用修正前之規
    定，原審判決適用法律結果並無錯誤，亦與判決主旨無關，
    故認原判決尚無撤銷之必要，附此敘明。
  (三)另毒品危害防制條例第18條第1項前段規定「查獲之第一、
    二級毒品及專供製造或施用第一、二級毒品之器具，不問屬
    於犯人與否，均沒收銷燬之。」乃刑法第38條第1項第1款之
    特別規定。至於所稱「查獲」之毒品，則係指經有罪判決書
    事實欄認定與被告犯罪事實有關之毒品而言，並不以經扣押
    者為必要，倘未能證明該毒品業已滅失，即應依上開特別規
    定，諭知沒收並銷燬之。本案己○○、戊○○有共同販賣第
    一級毒品未遂犯行，丙○○有幫助販賣第一級毒品未遂犯行
    ，然本案犯罪事實中欲販賣之海洛因2兩，因遭甲○○等人
    強盜取得而未扣案，而甲○○等人所搶得之2兩毒品海洛因
    ，係由楊立華及甲○○2人均分，而甲○○所分之1兩，業經
    其施用完畢等情，業經甲○○供承在卷（見97偵3775卷第58
    、110頁），核與林林銘之警詢、偵訊及原審證述相符（見
    偵4860卷第20、55頁，原審卷第104頁），是甲○○所分得
    之1兩海洛因自已滅失無訛。然楊立華分得之1兩海洛因，楊
    立華否認取得，而供稱係交給「明成」（見97偵3775卷第37
    頁），是該1兩海洛因是否已全部滅失已無法查證，惟海洛
    因對施用毒品者係屬消耗品，而乙○○（供稱自楊立華處取
    得0.8公克，見警(三)卷第12頁）、楊立華均有毒品前科（見
    原審卷第7-48頁），自無保存該海洛因迄今而尚未施用之理
    ，是本院認該1兩海洛因亦應已因施用完畢而滅失（縱未施
    用完畢，亦因潮化而滅失），爰不併予諭知沒收銷燬。
據上論斷，依刑事訴訟法第368條、第369條第1項前段、第364條
、第299條第1項前段、第300條，刑法第11條前段、第28條、第
30條、第25條第2項、第47條第1項、第38條第1項第2款、第2條
第1項，修正前、後毒品危害防制條例第4條第6項、第1項、修正
後毒品危害防制條例第17條第2項之規定，判決如主文。
本案經檢察官邱克斌到庭執行職務。
中    華    民    國    99    年    1     月    11    日
                  刑事第二庭    審判長法  官  葉居正
                                      法  官  陳欽賢
                                      法  官  洪碧雀
以上正本證明與原本無異。
如不服本判決應於收受送達後10日內向本院提出上訴書狀，其未
敘述上訴理由者，並得於提起上訴後10日內向本院補提理由書（
均須按他造當事人之人數附繕本）「切勿逕送上級法院」。
                                      書記官  魏芝雯
中    華    民    國    99    年    1     月    11    日
附錄本案論罪科刑法條：
修正前毒品危害防制條例第4條第1項、第6項：
製造、運輸、販賣第一級毒品者，處死刑或無期徒刑；處無期徒
刑者，得併科新臺幣1千萬元以下罰金。
前五項之未遂犯罰之。
修正後毒品危害防制條例第4條第1項、第6項
製造、運輸、販賣第一級毒品者，處死刑或無期徒刑；處無期徒
刑者，得併科新臺幣2千萬元以下罰金。
前五項之未遂犯罰之。

司法院資訊處製作；財團法人民間司法改革基金會備份。
